【裁判字號】    96,訴,2971
【裁判日期】    970314
【裁判案由】    損害賠償
【裁判全文】
臺灣臺北地方法院民事判決              96年度訴字第2971號
原      告    丙○○
被      告    甲○○
              戊○○
              乙○○
上列三人共同
訴訟代理人    邱基祥律師
被      告    雅虎國際股份有限公司（即無名小站股份有限公
              司之承受訴訟人）.
                        設臺北.
法定代理人    丁○○    住同上.
訴訟代理人    劉承慶律師
              賴文智律師
上列當事人間損害賠償事件，本院於民國97年2 月19日言詞辯論
終結，判決如下：
    主      文
原告之訴駁回。
訴訟費用由原告負擔。
    事實及理由
一、按因合併而消滅之公司，其權利義務，應由合併後存續或另
    立之公司承受，公司法第319 條準用同法第75條定有明文。
    查無名小站股份有限公司（以下簡稱無名小站）於民國96年
    9 月5 日與雅虎國際股份有限公司（以下簡稱雅虎公司）合
    併，無名小站為消滅公司，雅虎公司為存續公司，原無名小
    站之權利義務關係，由合併後存續之雅虎公司概括承受，雅
    虎公司聲明承受訴訟，核無不合，應予准許。
二、原告起訴主張：
  (一)原告為理化老師，先後任職金華國中、淡江中學，任職期間
    ，教學認真，多次指導學生校外參展，表現優異，此外，原
    告亦鞭策自己提昇個人專業，潛心從事創造發明，屢獲肯定
    。詎被告甲○○、戊○○、乙○○竟於無名小站網站上張貼
    對原告教學及人格多所侮蔑羞辱之訊息，被告甲○○提及：
    「我昨天在我猜看到丙○○．．．．他居然還存在教師界」
    、「雖然我不知道你為什麼會看到．．．，畢竟我又沒把他
    的名字打出來，不過聽到你被他教過．．．還真慘，怪．．
    ．然後又很機車，你現在應該不是他的學生了吧．．．祝福
    你囉．．．」等語，被告戊○○提及：「叫他不要出來害人
    了好不好．．．」等語，被告乙○○提及：「呼！我還以為
    他會去作一些有意義的事，沒想到是去荼毒高中生，哪個高
    中的學生這麼可憐，我要叫同學的弟弟妹妹不要去」等語。
    被告甲○○使用之文字已達貶抑原告人格之程度，不因其「
    年輕」，具有「學子」身分，僅屬「嘻哈」玩笑，即可掩飾
    其故意污衊原告人格之事實。被告戊○○詆毀原告之教育工
    作為「害人」殘害莘莘學子，對於原告更有莫大之之侮辱及
    傷害。被告乙○○則將原告任教高中之事，認為係「荼毒高
    中學子」之作法，並係「完全無意義」之事，嚴重抹煞原告
    為人師表所為之努力，更明白批判原告不適任教師，亦對於
    原告之人格已造成嚴重傷害。至被告雅虎公司明知被告甲○○之網誌留言板已存在涉嫌侵害他人權利之內容，竟未依據
    國際間網際網路平台經營業者之慣例，或依據無名小站之服
    務條款主動移除該侵犯原告權利之內容，任令上開嚴重傷害
    原告名譽之言論存在其網站達半年之久，高達五千人次曾經
    瀏覽該等內容，經原告反應，被告雅虎公司仍拒絕即刻刪除
    該等侵害原告名譽之不當內容，致令原告之損害擴大，其對
    被告甲○○、戊○○、乙○○等之侵權行為，自應負共同侵
    權行為之責。依此，原告自得依民法第184 條、第185 條、
    第18條、第195 條規定，請求被告雅虎公司分別與被告甲○○、戊○○、乙○○負連帶賠償之責。
  (二)被告甲○○、戊○○、乙○○利用被告雅虎公司平台散布上
    開指摘原告狂妄自大、人格卑劣，及行為不檢等不實言論，
    不僅貶抑原告於教學、學術專業之成就，使人誤認原告之教
    學不力及無趣，造成原告教學工作之評價受損，被告行為更
    同時傷害原告人格尊嚴，造成原告精神上巨大之痛苦，原告
    之行事風格固可受公評，惟人格不應遭到侮辱、侵犯，有關
    原告與淡江中學間所生爭議，亦經臺灣士林地方法院以95年
    度勞訴字第14號判決原告勝訴，且該爭議時點亦晚於被告甲○○張貼上開留言之日期，不容被告混淆視聽。
  (三)依電腦網路內容分級處理辦法第3 條、第8 條規定，電腦網
    路內容不得違反法律強制或禁止規定，電腦網路服務提供者
    經政府機關或其委託之機構告知電腦網路內容違法或違反本
    辦法規定者，應為其他限制兒童及少年接取、瀏覽之措施，
    或先行移除，被告雅虎公司確負有移除之義務，其消極不作
    為任令會員張貼對第三人不當之言論，致令原告所受損害擴
    大，自應負共同侵權行為之責。
  (四)被告甲○○、戊○○、乙○○利用網路高科技作為公開傳輸
    之工具，其傷害力、侵害力隨網頁之瀏覽人次、存放時間之
    增加而加大，而渠等傷害原告名譽之文字張貼時間長達200
    天，並吸引近五千人次瀏覽該網誌內容，此種經由網路傳播
    無遠弗屆之傷害，更具持續性，散布對象亦更廣，且網路查
    緝不易，被害人所受損害難以救濟，如放任此現象或僅對此
    類似事件施以薄懲，加害人將更肆無忌憚，參酌10年前政治
    大學外交系學生張貼侵犯他人名譽之言論，經判決應賠償新
    臺幣（下同）20萬元之案例，原告求償之金額，應屬適當。
  (五)聲明：
    被告甲○○、雅虎公司應連帶給付原告40萬元，被告戊○○
    、雅虎公司應連帶給付原告20萬元，告乙○○、雅虎公司應
    連帶給付原告60萬元，及均自起訴狀繕本送達翌日（即被告
    甲○○自96年8 月8 日，被告戊○○自96年8 月19日，被告
    乙○○自96年8 月20日）起至清償日止，按年息5%計算之利
    息。
三、被告乙○○、甲○○、戊○○抗辯：
  (一)侵害他人名譽權，須主觀上有故意過失，客觀上造成名譽權
    之損害，始足當之，亦即應使無關之第三人知悉足以造成該
    第三人對其社會上評價有所貶損，方足該當。被告甲○○、
    戊○○、乙○○原為國中同學，原告為被告當時之導師，因
    開黃腔及言行不當，遭調職行政人員，嗣原告至淡江中學任
    教，亦遭校方教師評審委員會以同樣理由二次決議通過不予
    續聘，雖淡江中學因程序瑕疵未能合法解僱原告，惟原告之
    行為於時空環境不同之二所學校均受相同之評價，乃不爭之
    事實。被告甲○○因原告於電視節目出現，昔日回憶一一浮
    現，乃於網路日記中一吐為快（按：被告書寫之內容因時日
    久遠，被告已不復記憶，原告指稱之內容無法分辨係出自何
    人，亦無法區分是否經過剪貼，原告應就該等內容為被告所
    為負舉證之責），目的在於記錄心情，與昔日同班同學分享
    彼此，其用語多為年輕人俏皮流行字眼，除未指出原告之姓
    名外，文章標題並特定閱覽者為「326 （金華國中3 年26班
    ）」，並無公告週知之意，如日記不幸外流，亦係網路業者
    自行擷取，非被告所得防範，被告主觀上並無故意過失可言
    。況原告迄未舉證被告之行為究使如何無關之第三人知悉，
    並造成該第三人對原告原有之社會評價有如何之貶損，客觀
    上亦難認原告之名譽權受有損害。
  (二)被告甲○○、戊○○、乙○○為直接受害學生，原告於金華
    國中之行為，及其於淡江中學所受相同之評價，有聯合報96
    年3 月20日有關原告疑似性騷擾之報導、原告當年令金華國
    中3 年26班同學感到不適任導師之言行記要可憑，被告有相
    當理由確信原告有言行不當、開黃腔、教學不適任情事，如
    原告確有上開行為，以直接受害之學生而言，被告所述內容
    實已相當含蓄，而不為過，縱認有故意過失侵害原告名譽權
    情事，被告亦依「真實惡意」（actual malice） 法理（按
    即對於發表言論者請求賠償，應以言論發佈時即已知不實，
    或蓄意漠視言論之真實與否為限）而免責。
  (三)聲明：駁回原告之訴。
四、被告雅虎公司抗辯：
  (一)無名小站有關爭議內容之處理程序，係將網友檢舉有爭議或
    違法之內容先行移除（隱藏），使一般人無法瀏覽，避免爭
    議或損害擴大，並配合司法機關之要求協助進行調查，經無
    名小站檢視被告甲○○（abywu） 網誌，並未發現原告指稱
    之內容（似經被告甲○○自行刪除），因而無法得知被告甲○○之網誌留言板上是否確曾張貼原告指稱之內容，原告所
    提之內容似係原告透過搜尋引擎取得之庫存頁面資料，並非
    無名小站當時之現存頁面，被告雅虎公司自亦無法進行任何
    後續處理。
  (二)被告雅虎公司提供「無名小站」部落格平台服務，係提供會
    員建立個人部落格，並可自行創作、揀選喜愛之文字、圖片
    、音樂等資料上傳至網誌、相簿、留言板等網頁頁面之網路
    服務，原告指稱之內容既非被告雅虎公司或其員工所撰寫、
    編輯或上傳，被告雅虎公司自無何侵害原告之不法行為。而
    無名小站已有超過250 萬名註冊會員，平台上所張貼之資訊
    澔瀚如海，被告雅虎公司與其他網際網路平台業者，事實上
    不可能事前或即時檢查所有會員或網友上傳之資訊是否違法
    或有違法之虞，被告雅虎公司並非以消極不作為之方式放任
    、容許會員或網友利用無名小站作為侵害他人權益之工具。
    況原告指稱之內容業經會員自行刪除，被告雅虎公司本無法
    進行進一步處理，經原告報案後，被告雅虎公司亦配合司法
    單位協助調查、處理，被告雅虎公司對於原告所受損害，並
    未放任其發生或擴大，更無故意或過失可言。
  (三)網際網路服務平台提供者與一般平面或電子媒體在管理結構
    及能力上有其顯著差異性，主要在於平面或電子媒體就廣告
    文宣之刊登或播出，具有事前審核、刪改、准否之權力，網
    際網路服務平台業者對於使用服務者所刊載之文字內容欠缺
    事前審核之機制，以目前之能力、技術亦無法達到事前篩選
    之功效，故國內外法制及審判實務對於網際網路平台上之資
    訊導致他人權利受到侵害者，均傾向由行為人自行負責，與
    網際網路平台業者無涉，故被告甲○○、戊○○、乙○○縱
    有利用無名小站網誌留言板散布原告指稱之內容，導致原告
    之名譽權受到損害，網際網路平台業者無名小站、雅虎公司
    ，亦無須負共同侵權行為之責。
  (四)聲明：駁回原告之訴。
五、兩造不爭執之事項：
  (一)被告甲○○、戊○○、乙○○原為金華國中3 年26班同學，
    原告為被告當時之導師，嗣任教淡江中學。
  (二)被告甲○○、戊○○、乙○○曾於無名小站被告甲○○（ab
    ywu） 網誌張貼與原告有關之言論（張貼之內容為何兩造則
    有所爭執）。
六、得心證之理由：
  (一)按發表言論與陳述事實不同，意見為主觀之價值判斷，無所
    謂真實與否，在民主多元社會，各種價值判斷均應容許，而
    受言論自由之保障，僅能藉由言論之自由市場機制，使真理
    愈辯愈明而達到去蕪存菁之效果。因此對於可受公評之事，
    縱加以不留餘地或尖酸刻薄之評論，亦受憲法之保障，蓋維
    護言論自由即所以促進政治民主與社會之健全發展，與個人
    名譽可能遭受之損失兩相權衡，顯有較高之價值。惟事實陳
    述本身涉及真實與否，雖其與言論表達在概念上偶有流動，
    有時難期涇渭分明，若言論係以某項事實為基礎，或發言過
    程中夾論夾敘，將事實敘述與評論混為一談，在評價言論自
    由與保障個人名譽權之考量上，仍應考慮事實之真偽，倘行
    為人所述事實足以貶損他人之社會評價而侵害他人名譽，而
    行為人未能證明所陳述事實為真，就令所述事實係轉述他人
    之陳述，如明知他人轉述之事實為虛偽或未經翔實查證即公
    然轉述該虛偽之事實，而構成故意或過失侵害他人之名譽，
    仍應負侵權行為損害賠償責任（司法院大法官解釋第509 號
    吳庚大法官協同意見書參照）。
  (二)本件原告主張被告甲○○、戊○○、乙○○於無名小站甲○○（abywu） 網誌上張貼「他居然還存在教師界」、「不過
    聽到你被他教過．．．還真慘，怪．．．然後又很機車」、
    「叫他不要出來害人了好不好．．．」「呼！我還以為他會
    去作一些有意義的事，沒想到是去荼毒高中生，哪個高中的
    學生這麼可憐，我要叫同學的弟弟妹妹不要去」等語，固據
    其提出網誌資料、臺北縣政府警察局土城分局調查筆錄、網
    路相片檔資料等件為證（本院卷35-38 頁、第110-116 頁）
    。惟查：被告甲○○、戊○○、乙○○原為金華國中3 年26
    班同學，原告為被告當時之導師，為兩造所不爭。而原告接
    受媒體訪問時，曾提及：「他不攀附權勢，卻因曾經罵過學
    生遭到批判而離職，讓他失業一年．．．」等語，亦有96年
    3 月20日聯合電子報資料在卷可憑（本院卷第76頁）。按原
    告身為教師，其教學方式、言行舉止，為學子之表率，攸關
    教師素質、教學品質之維繫，與公共利益有關，屬可受公評
    之事，而被告甲○○、戊○○、乙○○均受教於原告，原告
    復因管教方式與學生、學生家長發生齟齬而自金華國中離職
    ，顯見被告甲○○、戊○○、乙○○張貼之上開內容，係依
    其主觀之價值判斷，就原告教學方式、言行舉止，所為意見
    之表述及評論，諸如：「被他教過還真慘」、「怪．．又很
    機車」、「叫他不要出來害人了好不好」等語，係屬被告甲○○、戊○○發表個人之受教經驗，「他居然還存在教師界
    」、「沒想到是去荼毒高中生」等語，則屬被告甲○○、乙○○發現原告自金華國中離職後仍任教職，並任教於淡江中
    學一事表達驚訝之情，雖其用語提及「他居然還存在教師界
    」、「被他教過還真慘」、「怪．．又很機車」、「害人」
    、「荼毒高中生」等語，稍嫌不留餘地及尖酸刻薄，然觀諸
    上開內容前後文字、語意，被告甲○○、戊○○、乙○○無
    非係以渠等受教於原告之經驗，及原告業自金華國中離職，
    並至淡江中學任教之事實為基礎，發表個人意見加以評論而
    已，於民主多元社會，就此主觀價值判斷自應容許，而受言
    論自由之保障，並藉由言論之自由市場機制，使真理愈辯愈
    明而達到去蕪存菁之效果，蓋維護言論自由即所以促進政治
    民主與社會之健全發展，與個人名譽可能遭受之損失兩相權
    衡，顯有較高之價值，尚難以被告甲○○、戊○○、乙○○
    發表之意見，即遽認渠等有侵害原告名譽或人格權之行為。
  (三)矧被告甲○○、戊○○、乙○○張貼之上開內容，既係就原
    告教學方式、言行舉止可受公評之事，予以評論及為主觀之
    價值判斷，揆諸前揭說明，難認渠等有何侵害原告名譽或人
    格權情事，則原告依侵權行為之規定，請求被告賠償所受損
    害，核非有據，不應准許。
  (四)本件原告依侵權行為之規定，請求被告賠償損害，為無理由
    ，既如前述，其侵權行為損害賠償請求權即屬不存在，就被
    告雅虎公司應否就被告甲○○、戊○○、乙○○之行為負連
    帶賠償之責，及原告請求賠償之金額是否相當等事項，本院
    自毋庸再予審究，附此敘明。
七、從而，原告依侵權行為之規定，請求被告甲○○、雅虎公司
    應連帶給付原告40萬元，被告戊○○、雅虎公司應連帶給付
    原告20萬元，被告乙○○、雅虎公司應連帶給付原告60萬元
    ，並均自起訴狀繕本送達翌日（即被告甲○○自96年8 月8
    日，被告戊○○自96年8 月19日，被告乙○○自96年8 月20
    日）起至清償日止，按年息5%計算之利息，為無理由，應予
    駁回。
八、本件事證已臻明確，兩造其餘攻擊防禦方法及所提證據，核
    與本件判決結果不生影響，爰不另一一論述，併予敘明。
九、結論：本件原告之訴為無理由，依民事訴訟法第78條，判決
    如主文。
中    華    民    國    97    年    3     月    14    日
                  民事第二庭    法  官  陳秀貞
以上正本係照原本作成。
如對本判決上訴，須於判決送達後20日內向本院提出上訴狀。
中    華    民    國    97    年    3     月    14    日
                                書記官  劉碧輝


司法院資訊處製作；財團法人民間司法改革基金會備份。
